【裁判字號】    97,上訴,2847
【裁判日期】    970919
【裁判案由】    偽證
【裁判全文】
臺灣高等法院刑事判決                97年度上訴字第2847號
上  訴  人
即  被  告  甲○○
選任辯護人  康立平律師
上列上訴人因偽證案件，不服臺灣板橋地方法院96年度訴字第
1549號，中華民國97年3月19日第一審判決（起訴案號：臺灣板
橋地方法院檢察署95年度偵字第18671號），提起上訴，本院判
決如下：
    主  文
原判決撤銷。
甲○○證人，於檢察官偵查時及於執行審判職務之公署審判時，
於案情有重要關係之事項，供前具結，而為虛偽陳述，處有期徒
刑肆月，減為有期徒刑貳月。緩刑貳年。
    事  實
一、緣甲○○及其夫趙康杰於民國94年6月12日晚間10時許，在
    臺北縣中和市○○路469巷7弄31號5樓之住處，與甲○○之
    胞姐陳林秀鑾及陳林秀鑾之女兒乙○○、女婿何國憲、兒子
    陳錦明為前來討論日前曾同行前往大陸旅遊之刷卡結帳等事
    發生口角爭執，嗣因趙康杰於94年6月24日向臺北縣政府警
    察局中和分局員山派出所對乙○○、陳錦明、何國憲分別提
    出傷害、侵入住宅及恐嚇等告訴，經檢察官偵查後，而甲○
    ○明知乙○○、陳錦明、何國憲於上開時、地並未共同出手
    毆打趙康杰，竟基於偽證之犯意，於95年2月8日下午3時37
    分許起，在臺灣板橋地方法院檢察署就乙○○、陳錦明、何
    國憲所涉傷害等案件偵訊時（案號：95年度偵字第1841號）
    ，對於該案件有重要關係之事項，供前具結後虛偽證稱「（
    問：有人打趙康杰？）有，被告三人《指乙○○、陳錦明、
    何國憲》打他一人，當天陳林秀鑾帶被告三人來，他們四人
    很兇，和我吵架，結果我先生趙康杰走出來，陳錦明就推他
    ，一直說關你什麼事，把他推倒在地上後，被告三人就一直
    打他，踢他，何國憲說『沒有打死，我還要再叫人來打你』
    」等語，又於95年5月29日下午3時許起，在原審法院就上開
    檢察官起訴之案件審理時（案號：95年度易字第417號），
    對於該案件有重要關係之事項，供前具結後虛偽證稱「…後
    來趙康杰就出來說，已經很晚了，會吵到鄰居，請你們先回
    去，明天再講，結果他們四人就站起來，將趙康杰包圍著，
    陳錦明就對趙康杰說關你什麼事，並用右手握拳頂趙康杰的
    身體，趙康杰就問你要搞我，你要搞我，後來被告三人（即
    乙○○、陳錦明、何國憲）就對趙康杰又槌 (捶)又推，我
    在旁邊說不要打了，不要打了，但被告三人還是一直踢、打
    趙康杰，從客廳打到廚房，我很怕趙康杰會被打死，趙康杰
    被打倒在地上，一直哀哀叫，並叫救命，我一直喊不要打，
    被告三人對著躺在地上的趙康杰一直踹，後來趙康杰被打到
    叫不出來，沒有聲音，他們三人就怕了，就趕快逃走」等虛
    偽證述。
二、案經乙○○訴請臺灣板橋地方法院檢察署檢察官偵查起訴。
    理  由
一、訊據上訴人即被告甲○○固承認其確於乙○○、陳錦明、何
    國憲所涉之前揭傷害等案件之偵查及審理中先後具結為上開
    證述之事實，惟矢口否認有何偽證犯行，辯稱「我姐姐林秀
    鑾、陳錦明、乙○○、何國憲到我家來拿旅行箱袋，因為口
    氣不好很大聲，所以我先生叫他們先回去，他們就把我先生
    圍起來打，從客廳開始打，出手打人的是陳錦明，陳錦明先
    出手，後來乙○○、何國憲他們都幫忙踩，從客廳踩好幾下
    ，打到廚房流理台，倒在地上，我一直喊不要打，他們還是
    一直踩，鄰居都有聽到，不敢進來救」云云。經查：
    (一)被告甲○○先後於95年2月8日下午3時37分許起、95年5月
      39日下午3時許起，各在臺灣板橋地方法院檢察署就乙○
      ○、陳錦明、何國憲所涉傷害等案件偵訊時（案號：95年
      度偵字第1841號）及在原審法院就上開檢察官起訴之案件
      審理時（案號：95年度易字第417號），分別為如事實欄
      所載之證述之事實，為被告所承認，並有上開偵訊筆錄及
      審判筆錄在卷可稽，堪信為真實。
    (二)原審法院95年度易字第417號就乙○○、陳錦明、何國憲
      之傷害等案件審理時，該案之告訴人趙康杰於該案審理時
      先結證稱：當日晚間10時許，其在屋內房間看電視，甲○
      ○在客廳，不知乙○○、陳錦明、何國憲如何進入其上開
      住處，當時其空手走出房間，見乙○○、陳錦明、何國憲
      三人與甲○○吵架，其即謂當時已晚了，有什麼事明天講
      ，此時陳錦明即一拳打向其心窩，而何國憲與乙○○也站
      起，他們三人就抓住其一直打一直打，甲○○也攔不住，
      他們三人一直打其頭部，其頭部被打了之後就昏掉（當庭
      手指其左太陽穴及左側頭部，並稱腫得很大），其就一直
      退，一直退到廚房，他們三人還一再踢其右側鼠蹊部等語
      （詳該案之95年5月29日審判筆錄第6頁），嗣變異前詞，
      除指其當時被打到的身體部位有左側頭部上方（告訴人手
      比太陽穴以上部位）、右鼠蹊部，更稱尚有右側腹部、腰
      部，現在還會痛等情（詳同上審判筆錄第10頁），然趙康
      杰先於案發當時立即報案，於警詢時係陳稱：其要求乙○
      ○、陳錦明、何國憲三人離開後，他們三人非但不離開，
      反而隨即起身動手打其腹部、臉部、頭部並用腳不停踢，
      將其打倒在地等情（詳95年度偵字第1841號偵查卷第18頁
      ），則趙康杰就乙○○、陳錦明、何國憲三人毆打其身體
      之部位，前後證述無端反覆，難認無隱，已屬有疑。
    (三)而上開案件之告訴人趙康杰所提出之天主教耕莘醫院永和
      分院94年6月12日乙種診斷證明書記載：趙康杰受有頭部
      外傷，頭皮下血腫之傷害，而趙康杰所提出之同院94年6
      月15日乙種診斷證明書，則記載：趙康杰臉、胸遭人打傷
      併皮下出血，有前開診斷證明書影本各一紙附卷可考（詳
      上開偵卷第29、28頁），就趙康杰受傷情形，於案發三日
      後之診斷竟有明顯差異，亦有可議。而趙康杰於上開案件
      審理時亦明確證稱：94年6月12日當時其躺在床上讓醫生
      檢查乙情（詳上開審判筆錄第10頁），與被告甲○○當時
      證稱趙康杰於醫院有脫衣經醫師詳細檢查全身之情節（詳
      上開審判筆錄第18頁）互核相符，足認94年6月12日當時
      診斷醫師，係詳細檢查始將診斷結果登載，並非僅依趙康
      杰之口頭描述而隨意記載於診斷書上，客觀上並無因趙康
      杰口頭自訴受傷情形之誤、漏，而致診斷、記載錯誤之可
      能，然趙康杰於上開案件審理中一再強調其當時有被打到
      右側腹部、腰部與右鼠蹊部，事隔近一年，目前上開被打
      傷處還會痛乙節，顯示案發當時受傷嚴重等情，竟於94年
      6月12日診斷證明書上並未記載趙康杰頭部以外有受傷情
      形，即使上開同院94年6月15日診斷證明書，亦未記載趙
      康杰腹、腰部或鼠蹊部受有傷害，即屬可疑。再依趙康杰
      於該案審理中一再證稱當時乙○○、陳錦明、何國憲三人
      抓著其一直打一直打，一直打其頭部乙節，乙○○、陳錦
      明、何國憲三人均正值四十餘歲壯年，趙康杰則年逾七十
      歲（詳上開審判筆錄第2頁），乙○○、陳錦明、何國憲
      三人果有傷害趙康杰之意，合乙○○、陳錦明、何國憲三
      人之力，抓住趙康杰接續猛力攻擊其頭部，並於告訴人倒
      地後持續拳打腳踢，告訴人全身竟僅受有頭部外傷，頭皮
      下血腫之傷害，更屬難解，佐以趙康杰前揭反覆矛盾之證
      詞，顯示其於該案中之指訴存有諸多重大瑕疵，自難逕信
      。被告選任辯護人為被告辯護稱：雖上揭醫院先後出具之
      兩張診斷證明書未為一致之記載，致臺灣板橋地方法院95
      年度易字第417號刑事判決據為有利該案被告之認定，但
      由上揭急診紀錄以觀，前後診斷證明書不一致顯為醫院本
      身之問題，究難據以認被告證述有何不實云云。經查，醫
      師據其親自診療而開立之診斷證明書，為其職務上所製作
      之文書，應推定為真正，其關鍵在於該二張診斷證明書並
      未記載趙康杰有「頭部外傷、頭皮下血腫、臉、胸遭人打
      傷」以外之傷害，與被告於另案偵審時證述之內容不符，
      足認被告有事實欄所載之偽證犯行。
    (四)被告甲○○於上開案件審理時證述因其與乙○○等人去大
      陸旅遊，其間向乙○○及陳林秀鑾借一只旅行箱，案發當
      日晚間10時許，陳林秀鑾至其住處要來拿該只旅行箱，並
      稱要跟其算刷卡的帳務，之後雙方因其在大陸地區期間有
      不見一件物品即桂花糕，而在機場詢問何國憲是否為渠等
      所拿走，致何國憲等人誤認其係在誣賴他們乙事，致雙方
      發生爭執，而趙康杰由房間探出頭來看，發現事情不妙，
      即打電話予其大兒子周龍告知爭吵一事後，趙康杰即走出
      來向乙○○、陳錦明、何國憲三人表示已經很晚了，會吵
      到鄰居，請他們先回去，明天再講，然陳錦明即向趙康杰
      稱關趙康杰什麼事，並用右手握拳頂趙康杰身體，後來乙
      ○○、陳錦明、何國憲三人即對趙康杰又搥又推，其在旁
      說不要打了，但他們三人仍一直踢、打趙康杰，從客廳打
      到廚房，趙康杰被打倒在地，一直哀叫，乙○○、陳錦明
      、何國憲三人對著躺在地上的趙康杰一直踹，後來趙康杰
      被打到叫不出來，沒有聲音，乙○○、陳錦明、何國憲三
      人始行離去等情（詳同上審判筆錄）。惟查，被告甲○○
      於上開案件之偵查中證稱趙康杰走出來後，陳錦明就推趙
      康杰，並將趙康杰推倒在地後，乙○○、陳錦明、何國憲
      三人就一直打、踢趙康杰等情（詳同上偵查卷第52頁），
      就趙康杰遭到毆打、倒地之位置，已前後證述不一，而其
      另證述趙康杰當時頭部右側的整個黑了一半（詳上開審判
      筆錄第14頁）、整個右側頭部由頭頂、臉至下巴，都腫起
      來黑黑（詳上開審判筆錄第18頁），亦與趙康杰指稱其左
      太陽穴及左側頭部遭毆傷，並稱腫得很大等情（詳上開審
      判筆錄第6頁）相悖，參以其復陳稱當時案發晚上趙康杰
      送醫後，醫生自己檢查，而其有看到趙康杰鼠蹊部有一團
      傷勢、頭部黑腫、右腹部會疼痛，除此之外，其在醫院沒
      有再看到趙康杰有其他傷勢等語（詳上開審判筆錄第18頁
      ），然診斷醫師既已就告訴人全身傷勢詳加檢查，竟未於
      上開二紙診斷證明書記載明顯可見之右腹部、鼠蹊部傷勢
      ，本屬難解，已如前述，佐以被告甲○○於上開案件審理
      時經該案審判長提示上開診斷書所載傷勢情形後，復改稱
      所指頭部是包含到右臉、右側腹部是指胸部等情（詳上開
      審判筆錄第19頁），又其先明確證稱趙康杰當時沒有昏迷
      、流血（詳上開審判筆錄第14頁），待該案之被告詢問時
      ，提出趙康杰於隔離訊問中自稱昏迷之證詞，即改稱趙康
      杰當時好像死掉那樣、好像有昏迷等情（詳上開審判筆錄
      第15頁），益見其證詞反覆，純為附和告訴人指訴情節。
      被告選任辯護人為被告辯護稱：被告現已72歲，於95年作
      證時，亦將滿71歲，縱其就另案被告三人如何傷害之過程
      前後指訴有所不一，究不能排除因記憶之誤差所致云云。
      惟查，本案係因94年6月12日趙康杰與被告姐姐的子女、
      女婿發生糾紛，嗣於95年2月8日檢察官偵查及同年5月29
      日原審法院審理時，供前具結而為不實之陳述（自發生糾
      紛時起至偽證時相隔不到一年）。其於97年9月5日本院審
      理時，就原判決所認定之犯罪事實稱：我有講這些話，我
      說的是實在的等語。其於97年9月間尚能記憶95年2月間（
      相隔二年餘）所說過的話，顯見被告並無辯護人所稱記憶
      衰退之情形，其為被告辯稱95年2月間對94年6月所發生之
      事情記憶模糊，自非可採。
    (五)證人乙○○於原審法院審理時結證稱案發當天她與陳錦明
      、何國憲有至被告住處，是有發生口角，但他們三人並無
      毆打趙康杰，是趙康杰發怒自己跌倒等語（詳原審法院96
      年12月19日審判筆錄），核與證人陳錦明、何國憲、陳林
      秀鑾就案發當時情形於隔離訊問時所為證述大致相符（詳
      同上審判筆錄），參以被告甲○○與趙康杰於上揭原審法
      院95年度易字第417號案件之偵查及審理中所為如前述顯
      有瑕疵之指述，且該等指述亦與其所提出之診斷證明書所
      載受傷情形並不相符，自足認證人乙○○、陳錦明、何國
      憲、陳林秀鑾於本院審理之證述，應堪採信，證人乙○○
      、陳錦明、何國憲三人並無何被告甲○○於上開案件所證
      稱之共同傷害趙康杰犯行，又趙康杰告訴乙○○、陳錦明
      、何國憲三人所涉上開傷害等案件，業經原審法院以95年
      度易字第417號刑事判決諭知均無罪確定，有該刑事判決
      附卷可憑，是被告甲○○於上開案件中之證述，與其親自
      經歷之認知事實並非相同，竟悖於事實，在該案偵查及審
      理中經具結後，故意為虛偽不實之陳述，而其所陳述之內
      容，亦有使法院陷於認定錯誤之危險，足以影響裁判之結
      果，其陳述自屬於案情有重要關係之事項灼然甚明。
    (六)辯護人請求本院調閱板橋地檢署95年度偵續字第351號被
      告趙康杰誣告案全卷，本院查，該案檢察官以被告趙康杰
      誣告犯罪事實不能證明，予以不起訴處分，此有板橋地檢
      署95年度偵續字第351號不起訴處分書可佐，經告訴人何
      國憲、陳錦明、乙○○於法定期間內具狀聲請再議，由臺
      灣高等法院檢察署96年度上聲議字第2056號處分書予以駁
      回。惟趙康杰縱未構成誣告，僅屬其此部分犯罪嫌疑不足
      ，尚難據此為被告甲○○有利之證明，並無見解矛盾之問
      題。
    (七)綜上，被告甲○○在上揭乙○○、陳錦明、何國憲等人所
      涉傷害等案件中，對於案情有重要關係之事項，違背具結
      義務，先後於供前具結後，竟為虛偽陳述，以圖影響法院
      之判斷，其猶執上揭辯解，委不足採。本件事證明確，被
      告甲○○犯行堪以認定。
二、按刑法上之偽證罪，不以結果之發生為要件，一有偽證情事
    ，無論當事人是否因而受有利或不利之判決，均不影響其犯
    罪之成立。被告甲○○於前揭傷害等案件之臺灣板橋地方法
    院檢察署檢察官偵查及原審法院審理時，就乙○○、陳錦明
    、何國憲究有無共同毆打趙康杰等對於案情有重要關係之事
    項，供前具結後而為虛偽陳述，核其所為，係犯刑法第168
    條之偽證罪。又該罪為侵害國家法益之犯罪，其罪數應以訴
    訟之件數為準，被告雖先後在偵查、審理中二度為偽證，然
    係於同一件訴訟案件中所為，應論以單純一罪，無連續犯罪
    之可言，此有最高法院72年度台上字第3311號判例可資參照
    。被告行為後，中華民國96年罪犯減刑條例業經公布施行，
    被告所為合於減刑條例第2條第1項第3款之規定，應減其宣
    告刑二分之一。
三、原審因而予被告論罪科刑，固非無見。惟查，原判決主文宣
    告緩刑年，又於原判決理由欄二說明「予以宣告緩刑二年
    ，以啟自新。」等語，則原判決主文與理由不相一致，自有
    未洽。被告上訴否認犯罪雖無可採，惟原判決既有可議，自
    應由本院將之撤銷改判。爰審酌被告並無犯罪前科，素行尚
    稱良好，此有卷附本院被告前案紀錄表附卷可稽，僅因與親
    人間之口角糾紛，彼此憎恨，致觸犯本罪刑章，於犯罪後仍
    否認犯行，態度難認良好，且偽證行為妨害國家司法權之行
    使，致生無益訴訟程序之進行，兼衡其犯罪之動機、目的、
    手段、智識程度等一切情狀，量處有期徒刑肆月，並依中華
    民國96年罪犯減刑條例之規定減為有期徒刑貳月。末按被告
    甲○○於行為前，刑法於94年2月2日修正公布，於被告行為
    後之95年7月1日施行，有關緩刑之規定，犯罪在新法施行前
    ，新法施行後裁判，緩刑之宣告，應適用新法第74條之規定
    ，有最高法院95年度第8次刑事庭會議紀錄可考，查被告甲
    ○○未曾受有期徒刑以上刑之宣告，因一時失慮，偶罹刑典
    ，經此偵審科刑之教訓後，當知警惕而無再犯之虞，本院因
    認暫不執行其刑為當，依修正後刑法第74條第1項第1款之規
    定予以宣告緩刑貳年，以啟自新。
據上論斷，應依刑事訴訟法第369條第1項前段、第364條、第299
條第1項前段，刑法第168條、第74條第1項第1款，中華民國96年
罪犯減刑條例第2條第1項第3款、第7條，判決如主文。
本案經檢察官劉文水到庭執行職務。
中    華    民    國    97    年    9     月    19    日
                  刑事第十二庭  審判長法  官   蔡永昌
                                      法  官   蔡新毅
                                      法  官   陳榮和
以上正本證明與原本無異。
如不服本判決，應於收受送達後十日內向本院提出上訴書狀，其
未敘述上訴之理由者並得於提起上訴後十日內向本院補提理由書
（均須按他造當事人之人數附繕本）。
                                      書記官   林吟玲
中    華    民    國    97    年    9     月    19    日
附錄：本案論罪科刑法條全文
刑法第168條
於執行審判職務之公署審判時或於檢察官偵查時，證人、鑑定人
、通譯於案情有重要關係之事項，供前或供後具結，而為虛偽陳
述者，處七年以下有期徒刑。


司法院資訊處製作；財團法人民間司法改革基金會備份。
